【裁判字號】    99,事聲,36
【裁判日期】    990611
【裁判案由】    聲明異議
【裁判全文】
臺灣彰化地方法院民事裁定              99年度事聲字第36號
異  議  人
即  債權人  丁○○
相  對  人
即  債務人  甲○○
上列當事人間清償債務強制執行事件，異議人對於民國99年4 月
2 日本院民事執行處司法事務官所為駁回其聲請之裁定（99年度
司執字第8816 號民事裁定）聲明異議，本院裁定如下：
    主    文
原裁定廢棄。
    理    由
一、按民事訴訟法第240 條之4 第1 、2 、3 項分別規定：當事
    人對於司法事務官處理事件所為之終局處分，得於處分送達
    後10日之不變期間內，以書狀向司法事務官提出異議。司法
    事務官認前項異議有理由時，應另為適當之處分；認異議為
    無理由者，應送請法院裁定之。法院認第1 項之異議為有理
    由時，應為適當之裁定；認異議為無理由者，應以裁定駁回
    之。
二、本件異議意旨略以：異議人與相對人間請求給付金錢事件，
    經本院民間公證人乙○○做成民國（下同）98年10月9 日彰
    院民公俊字第0758號公證書（下稱系爭公證書），而依系爭
    公證書中雙方協議書第3 條記載，「…即使雙方因故而未辦
    妥離婚登記，對於雙方所約定之事項，亦視為均已達成『和
    解』協議，不因未辦妥離婚而影響效力，男方應確實履行絕
    無異議。」；且雙方並已於系爭公證書中約定逕受強制執行
    之意旨：「1.甲方依後附協議書第2 條第(3)項每月支付新臺
    幣（下同）6 萬元正，計算至乙方年滿80歲時之金額，如不
    自動履行應受法院強制執行。2.甲方依後附協議書第2 條第
    (5)項，應交付乙方代為清償之本金及利息，如不自動履行，
    應逕受法院強制執行。」故雙方於系爭公證書做成後，即成
    立和解契約，相對人負有依和解契約給付金錢之義務。又依
    系爭公證書中雙方協議書第2 條第(2)(3)(5)項記載，相對人於
    協議書經公證後，自98年11月起，即應每月給付異議人貸款
    本金及所衍生之全部利息、遲延利息等支出至少6 萬元，至
    10年後本金1,000 萬元清償完畢止（108 年11月，共計120
    個月）。詎相對人99年1 月起即拒不清償上開債務，迄今已
    遲誤至少2 期，異議人遂以系爭公證書為據，聲請對相對人
    為強制執行。惟本院司法事務官卻以：異議人、相對人未辦
    理離婚登記，且雙方對於上開協議書之內容是否生效有爭執
    ，當事人真意不明，經形式審查上揭協議書第3 條、第6 條
    文義後，確有解釋之空間，非執行法院所得為實體認定，執
    行名義內容不明確，不符合系爭公證書約定逕受強制執行之
    要件等理由，駁回異議人強制執行之聲請，顯有誤會，爰提
    起異議，請求廢棄原裁定等語。
三、經查：
（一）本件異議人據以聲請對相對人所有財產為強制執行之執行
      名義即系爭公證書，有系爭公證書及本院99年度司執字第
      8816號卷宗可稽，堪信為真實。觀諸系爭公證書後附協議
      書第3 條之記載文義：「雙方之債權債務已結算清楚，爾
      後應各自負擔，與他方無涉，且雙方間除本協議書所約定
      之事項外，併已確認並無其他之債權、債務糾葛。至於雙
      方間所約定之事項，均應依本協議書確實履行，即使雙方
      因故而未辦妥離婚登記，對於雙方間所約定之事項，亦視
      為均已達成和解協議，不因未辦妥離婚而影響效力，男方
      亦應確實履行絕無異議。」，甚為清楚明確，堪認雙方縱
      未辦理離婚登記，雙方亦已達成和解協議，相對人應履行
      協議書所載之約定事項無訛。
（二）雖系爭公證書後附協議書第6 條載有：「本協議書於男女
      雙方簽章並協同至戶政機關辦理登記後，始正式生效，嗣
      後任何人不得藉故打擾他方生活，合立協議書乙式5 份為
      據。」等字句，然依見證異議人、相對人簽立上開協議書
      之證人丙○○律師到庭證稱：「（問：98年10月9 日異議
      人丁○○與吳宗憲簽立之協議書，是否由證人草擬？）這
      一份之內容大致是我寫的沒有錯，我當時為了求慎重，請
      他們去公證。」、「（問：協議書第3 條，雙方之真意為
      何？）是的，如同條文的文義所載，即使雙方因故沒有辦
      離婚登記，也視同該協議書就達成和解，不會因為沒有辦
      理離婚登記就影響該協議書的效力，當時寫協議書時，我
      是逐字念給雙方聽的，確實是雙方的真意。」、「（問：
      協議書第6 條，雙方的真意為何？）因為依照最高法院的
      見解，雙方離婚協議後未辦理登記不生效力，我們只是就
      法條的規定稍微說明，並沒有否定系爭協議書第3 條之文
      義。事實上第3 條也就是為了避免有一方反悔而設的，也
      就是縱使事後雙方並未辦妥離婚登記，甲○○也必須履行
      對於丁○○如協議書所載的債務。」等語綦詳，顯見上開
      協議書第6 條僅係就民法第1050條離婚要式性之規定（即
      兩願離婚，應以書面為之，有二人以上證人之簽名並應向
      戶政機關為離婚之登記），所為之強調與說明，並無排除
      第3 條文義之用意。
（三）再相對人於99年3 月30日執行案件中陳稱：「我對第3條
      沒有意見，債權人幫我代償房貸260 萬元，此部分我不爭
      執」等語；且相對人於簽立前開協議書後，已於98年11月
      、12月，分別依協議書第3 條之約定，各給付異議人6 萬
      元，有執行訊問筆錄、異議人彰化第五信用合作社存摺及
      交易明細在卷可憑，足徵相對人亦肯認前揭協議書第3 條
      之內容確已生效甚明。
四、綜上所述，本院民事執行處未見及此，遽以當事人之真意未
    明，不符公證書所約定逕受強制執行之要件為由，駁回異議
    人之聲請，即有未洽。從而，異議人請求廢棄原裁定，應認
    為有理由，爰依民事訴訟法第240 之4 條第3 項裁定如主文
    所示，應由本院民事執行處依法繼續審究辦理。
中    華    民    國    99    年     6    月    11    日
                        民事第三庭    法  官  林秉暉
以上正本係照原本作成。
如對本裁定抗告須於裁定送達後10日內向本院提出抗告狀，並應
繳納抗告費新臺幣1,000 元。
中    華    民    國    99    年    6     月    11    日
                                      書記官  廖春慧

司法院資訊處製作；財團法人民間司法改革基金會備份。
